---
title: "Clase 2 — Introducción al manejo de R con RStudio"
subtitle: "Diplomatura en Análisis Exploratorio de Datos Espaciales aplicados a las Ciencias Sociales"
author:
  - name: Dr. David Schomwandt
  - name: Dra. Nora Lucioni
institute: "Universidad de Buenos Aires (UBA)"
date: "2026-06-19"
lang: es
format:
  pdf:
    documentclass: article
    papersize: a4
    fontsize: 11pt
    geometry:
      - top=2.5cm
      - bottom=2.5cm
      - left=2.5cm
      - right=2.5cm
    toc: true
    toc-title: "Contenidos"
    number-sections: true
    colorlinks: true
    highlight-style: tango
    include-in-header:
      text: |
        \usepackage{fancyhdr}
        \usepackage{graphicx}
        \pagestyle{fancy}
        \fancyhf{}
        \fancyhead[L]{\small Diplomatura EDEA — UBA}
        \fancyhead[R]{\includegraphics[height=0.8cm]{../assets/getig_logo.jpg}}
        \fancyfoot[C]{\thepage}
        \renewcommand{\headrulewidth}{0.4pt}
execute:
  echo: true
  eval: false
  warning: false
  message: false
---

# Introducción

En esta clase nos familiarizamos con los **tipos de datos y estructuras fundamentales** de R, y aprendemos a importar datasets desde distintas fuentes (archivos locales, URLs y APIs). R es un lenguaje de programación especialmente diseñado para el análisis estadístico y la visualización de datos, ampliamente utilizado en ciencias sociales, geografía y disciplinas afines.

> **Requisito previo:** tener instalados R (≥ 4.0) y RStudio. Los paquetes adicionales se instalan a lo largo de la clase.

---

# Variables y expresiones

En R, el operador de asignación es `<-`. También puede usarse `=`, pero la convención en la comunidad R es preferir `<-`.

```{r}
# Asignación de variables
nombre <- "Buenos Aires"
poblacion <- 3120612
tasa_desempleo <- 8.5
es_capital <- TRUE

# Imprimir valores
nombre
poblacion
```

Las variables pueden ser de distintos **tipos básicos**:

| Tipo       | Ejemplo         | Descripción                     |
|------------|-----------------|----------------------------------|
| `character` | `"Buenos Aires"` | Texto (cadena de caracteres)    |
| `numeric`   | `3120612`        | Número entero o decimal         |
| `double`    | `8.5`            | Número de punto flotante        |
| `logical`   | `TRUE / FALSE`   | Valor lógico booleano           |

```{r}
# Verificar el tipo de una variable
class(nombre)
class(poblacion)
class(tasa_desempleo)
class(es_capital)
```

---

# Vectores

Un **vector** es la estructura de datos más básica en R: una secuencia ordenada de elementos del mismo tipo. Se crea con la función `c()` (*combine*).

## Tipos de vectores

```{r}
# Vector numérico (enteros)
comunas <- c(1, 2, 3, 4, 5, 6, 7, 8, 9, 10, 11, 12, 13, 14, 15)

# Vector de decimales
superficies_km2 <- c(5.27, 2.76, 6.31, 9.17, 6.85, 6.61, 12.43,
                     21.37, 16.53, 13.69, 13.43, 7.44, 14.05,
                     13.14, 12.44)

# Vector de texto (character)
nombres_comunas <- c("San Nicolás-Monserrat", "Recoleta", "Balvanera-San Cristóbal",
                     "La Boca-Barracas-Parque Patricios-Nueva Pompeya",
                     "Almagro-Boedo", "Caballito", "Flores-Parque Chacabuco",
                     "Villa Soldati-Villa Riachuelo-Villa Lugano",
                     "Liniers-Mataderos-Parque Avellaneda",
                     "Floresta-Monte Castro-Vélez Sársfield-Versalles-Villa Real-Villa del Parque",
                     "Villa General Mitre-Villa Devoto-Villa del Parque-Villa Santa Rita",
                     "Coghlan-Saavedra-Villa Urquiza-Villa Pueyrredón",
                     "Belgrano-Núñez-Colegiales",
                     "Palermo",
                     "Chacarita-Villa Crespo-Paternal-Villa Ortúzar-Agronomía-Parque Chas")

# Vector lógico
es_costero <- c(TRUE, FALSE, FALSE, TRUE, FALSE, FALSE, FALSE,
                TRUE, FALSE, FALSE, FALSE, FALSE, FALSE, FALSE, FALSE)
```

## Operaciones con vectores

```{r}
# Longitud del vector
length(comunas)

# Suma y estadísticas
sum(superficies_km2)
max(superficies_km2)
mean(superficies_km2)
median(superficies_km2)

# Ordenar
sort(superficies_km2)               # ascendente
sort(superficies_km2, decreasing = TRUE)  # descendente

# Índice del orden
order(superficies_km2)
```

## Acceso a elementos

```{r}
# Acceso por posición (R indexa desde 1)
superficies_km2[1]      # primera comunas
superficies_km2[c(1,3)] # primera y tercera
superficies_km2[1:5]    # primeras cinco

# Acceso con condición lógica
superficies_km2[superficies_km2 > 10]
```

---

# Matrices

Una **matriz** es una estructura bidimensional (filas y columnas) donde todos los elementos son del mismo tipo. Se crea con `matrix()`.

```{r}
# Crear una matriz de datos de población por grupo etario (inventado)
datos_poblacion <- matrix(
  data = c(120000, 115000, 98000, 87000,
           200000, 195000, 180000, 170000,
           150000, 145000, 130000, 120000),
  nrow = 3,
  ncol = 4,
  byrow = TRUE
)

# Asignar nombres a filas y columnas
rownames(datos_poblacion) <- c("0-17 años", "18-64 años", "65+ años")
colnames(datos_poblacion) <- c("Norte", "Sur", "Este", "Oeste")

datos_poblacion
```

## Operaciones con matrices

```{r}
# Dimensiones
nrow(datos_poblacion)
ncol(datos_poblacion)
dim(datos_poblacion)

# Medias por fila y columna
rowMeans(datos_poblacion)   # promedio por grupo etario
colMeans(datos_poblacion)   # promedio por zona

# Sumas
rowSums(datos_poblacion)    # total por grupo etario
colSums(datos_poblacion)    # total por zona

# Acceso a elementos: [fila, columna]
datos_poblacion[1, 2]       # fila 1, columna 2
datos_poblacion[, 1]        # toda la columna 1 (zona Norte)
datos_poblacion[2, ]        # toda la fila 2 (18-64 años)
```

---

# Listas

Una **lista** puede contener elementos de distintos tipos (incluso otras listas o dataframes). Es la estructura más flexible de R.

```{r}
# Crear una lista con información de un barrio
barrio_palermo <- list(
  nombre     = "Palermo",
  comuna     = 14,
  superficie = 15.98,
  poblacion  = 234184,
  es_costero = FALSE,
  limites    = c("Belgrano", "Recoleta", "Villa Crespo", "Chacarita")
)

barrio_palermo
```

## Acceso a elementos de una lista

```{r}
# Por nombre con $
barrio_palermo$nombre
barrio_palermo$poblacion

# Por índice con [[]]
barrio_palermo[[1]]   # primer elemento
barrio_palermo[[4]]   # cuarto elemento

# Modificar un elemento
barrio_palermo$poblacion <- 235000
```

## Agregar elementos con `append()`

```{r}
barrio_palermo <- append(
  barrio_palermo,
  list(densidad = barrio_palermo$poblacion / barrio_palermo$superficie)
)

barrio_palermo$densidad
```

---

# Tuplas (vectores nombrados)

R no tiene un tipo nativo "tupla" como Python, pero podemos simularlas con **vectores nombrados**, que son inmutables por convención.

```{r}
# Coordenadas de la Plaza de Mayo (latitud, longitud)
plaza_mayo <- c(lat = -34.6083, lon = -58.3712)

plaza_mayo
plaza_mayo["lat"]
plaza_mayo["lon"]

# Información de la ciudad
info_caba <- c(
  nombre    = "Ciudad Autónoma de Buenos Aires",
  pais      = "Argentina",
  fundacion = "1580"
)

info_caba["nombre"]
```

---

# DataFrames

El **DataFrame** es la estructura central para el análisis de datos en R: una tabla con filas (observaciones) y columnas (variables), donde cada columna puede ser de un tipo diferente. Es equivalente a una hoja de cálculo o a una tabla de base de datos.

## Creación de un DataFrame

```{r}
# DataFrame con datos de comunas de CABA
comunas_df <- data.frame(
  id_comuna  = 1:5,
  nombre     = c("Commune 1", "Commune 2", "Commune 3", "Commune 4", "Commune 5"),
  superficie = c(5.27, 2.76, 6.31, 9.17, 6.85),
  poblacion  = c(205886, 157932, 187537, 218245, 179005),
  es_costero = c(TRUE, FALSE, FALSE, TRUE, FALSE)
)
```

## Exploración del DataFrame

```{r}
# Estructura y tipos
str(comunas_df)

# Resumen estadístico
summary(comunas_df)

# Dimensiones
nrow(comunas_df)    # número de filas
ncol(comunas_df)    # número de columnas
dim(comunas_df)     # ambas dimensiones

# Nombres de columnas
colnames(comunas_df)
```

## Acceso y manipulación

```{r}
# Acceso por columna
comunas_df$nombre
comunas_df[["poblacion"]]

# Acceso por fila y columna [fila, columna]
comunas_df[1, ]           # primera fila completa
comunas_df[, "nombre"]    # columna "nombre"
comunas_df[2, "superficie"]

# Filtrado condicional
comunas_df[comunas_df$es_costero == TRUE, ]
comunas_df[comunas_df$poblacion > 190000, ]
```

## Agregar columnas con `cbind()`

```{r}
# Calcular densidad poblacional
densidad <- comunas_df$poblacion / comunas_df$superficie

comunas_df <- cbind(comunas_df, densidad_hab_km2 = densidad)
head(comunas_df)
```

---

# Importación de datos

## Desde CSV con `readr`

El paquete `readr` (parte del *tidyverse*) ofrece funciones rápidas y robustas para leer archivos de texto delimitado.

```{r}
# Instalar y cargar readr (si no está instalado)
# install.packages("readr")
library(readr)

# Leer CSV local
barrios <- read_csv("datos/barrios_comunas_p_Ciencia_de_Datos_y_PP.csv")

# Vista rápida
head(barrios)
str(barrios)
```

También puede usarse la función base de R:

```{r}
# Con función base
barrios_base <- read.csv(
  "datos/barrios_comunas_p_Ciencia_de_Datos_y_PP.csv",
  encoding = "UTF-8",
  stringsAsFactors = FALSE
)
```

> **Diferencia clave:** `readr::read_csv()` es más rápida, infiere mejor los tipos de columnas y no convierte strings a factores por defecto.

## Desde XLSX con `xlsx` y `rJava`

Para leer archivos de Excel (.xlsx) necesitamos el paquete `xlsx`, que depende de Java.

```{r}
# Instalar paquetes (solo la primera vez)
# install.packages("rJava")
# install.packages("xlsx")

library(rJava)
library(xlsx)

# Leer archivo Excel
poblacion_barrios <- read.xlsx(
  "datos/caba_pob_barrios_2010.xlsx",
  sheetIndex = 1
)

head(poblacion_barrios)
```

> **Nota:** `rJava` requiere tener Java instalado en el sistema y que la versión (32/64 bits) coincida con la de R. Una alternativa sin dependencia de Java es `readxl::read_excel()`.

## Desde URL

R puede leer datos directamente desde internet usando una URL como si fuera un archivo local.

```{r}
# URL del dataset de COVID-19 (GitHub)
url_covid <- paste0(
  "https://raw.githubusercontent.com/eparker12/nCoV_tracker/",
  "master/input_data/coronavirus.csv"
)

covid_data <- read.csv(url(url_covid))

# Explorar
dim(covid_data)
head(covid_data[, 1:6])
```

## Desde JSON

El formato JSON es muy común en APIs y datos web. Dos paquetes populares: `rjson` y `jsonlite`.

```{r}
# Instalar paquetes
# install.packages("rjson")
# install.packages("jsonlite")

# --- Con rjson ---
library(rjson)

url_ny <- "https://data.ny.gov/api/views/9a8c-vfzj/rows.json"
datos_ny_raw <- fromJSON(file = url_ny)

# Los datos JSON suelen venir en listas anidadas
class(datos_ny_raw)
names(datos_ny_raw)

# --- Con jsonlite (más conveniente para APIs) ---
library(jsonlite)

datos_ny <- fromJSON(url_ny)

# jsonlite intenta convertir automáticamente a data.frame
class(datos_ny)
```

> **¿Cuándo usar cada uno?** `jsonlite` es preferible cuando el JSON tiene estructura tabular (listas de objetos con los mismos campos), ya que lo convierte automáticamente a DataFrame. `rjson` es más flexible para JSONs con estructuras irregulares.

---

# Resumen de estructuras de datos

| Estructura       | Dimensiones | Tipos de datos | Función de creación         |
|------------------|-------------|----------------|-----------------------------|
| Vector           | 1D          | Homogéneo      | `c()`                       |
| Matriz           | 2D          | Homogéneo      | `matrix()`                  |
| Lista            | 1D (anidado)| Heterogéneo    | `list()`                    |
| Vector nombrado  | 1D          | Homogéneo      | `c(nombre = valor, ...)`    |
| DataFrame        | 2D          | Heterogéneo    | `data.frame()`              |

---

# Ejercicios prácticos

## Ejercicio 1: Vectores y estadísticas

Crear un vector con la superficie en km² de los 48 barrios de CABA e identificar el barrio más grande y el más pequeño.

```{r}
# Tu código aquí
superficies_barrios <- c(...)

max_superficie <- max(superficies_barrios)
min_superficie <- min(superficies_barrios)
```

## Ejercicio 2: DataFrame desde cero

Construir un DataFrame con al menos 5 barrios de CABA que incluya: nombre del barrio, comuna, superficie y población (Censo 2010). Calcular la densidad poblacional y agregarla como nueva columna.

```{r}
# Tu código aquí
mi_df <- data.frame(
  barrio    = c(...),
  comuna    = c(...),
  sup_km2   = c(...),
  poblacion = c(...)
)

mi_df$densidad <- ...
```

## Ejercicio 3: Importación y exploración

1. Importar el dataset `barrios_comunas_p_Ciencia_de_Datos_y_PP.csv`.
2. Usar `str()` y `summary()` para explorar la estructura.
3. Filtrar los barrios que pertenecen a la Comuna 1.
4. Calcular la cantidad de barrios por comuna.

```{r}
# Tu código aquí
library(readr)
barrios <- read_csv("datos/barrios_comunas_p_Ciencia_de_Datos_y_PP.csv")

# Explorar
str(barrios)

# Filtrar
barrios_c1 <- barrios[barrios$COMUNA == 1, ]

# Contar por comuna
table(barrios$COMUNA)
```

---

# Recursos adicionales

- [Documentación oficial de R](https://www.r-project.org/)
- [RStudio Cheatsheets](https://posit.co/resources/cheatsheets/) — hojas de referencia rápida
- [R for Data Science (Wickham & Grolemund)](https://r4ds.hadley.nz/) — libro gratuito en línea
- [Data Buenos Aires](https://data.buenosaires.gob.ar/) — portal de datos abiertos de CABA
- [INDEC](https://www.indec.gob.ar/) — datos censales de Argentina
